臺中高等行政法院判決　　　　　　　　　　　　九十年度訴字第一四○○、一四○二號
　　　　　　　　　　　　　　　.
　　原　　　告　甲○○
　　訴訟代理人　王素玲　律師
　　被　　　告　財政部台灣省中區國稅局
　　代　表　人　乙○○
　　訴訟代理人　己○○
　　　　　　　　戊○○
右當事人間因綜合所得稅事件，原告不服財政部中華民國九十年七月二十五日台財訴
字第○九○○○○九八六九號、0000000000號訴願決定，提起行政訴訟，
本院判決如左︰
　　主  文
財政部九十年七月二十五日台財訴字第○九○○○○九八六九號訴願決定及被告九十
年一月十一日中區國稅法字第○九○○○○二四二六號復查決定，關於業務收入部分
均撤銷。
原告其餘之訴駁回。
訴訟費用由被告負擔二分之一，其餘由原告負擔。
　　事  實
一、事實概要：緣原告係敏洽結構技師事務所（下稱敏洽事務所）負責人，民國（下
    同）八十四年度個人綜合所得稅，自行申報該事務所執行業務收入新台幣（下同
    ）六、六八八、○一八元，費用總額為六、○四二、○二九元。財政部台灣省中
    區國稅局初查核定執行業務收入九、一九七、三九二元、費用總額三、四八○、
    ○六六元、執行業務所得五、七一七、三二六元，併課原告當年度綜合所得總額
    六、七四六、六二九元，補徵稅額一、五六九、八七一元。另八十五年度個人綜
    合所得稅經被告原核定執行業務所得為一、○五二、九八七元，併課原告當年度
    綜合所得總額二、一八六、四二○元，補徵稅額一一三、七八八元。原告不服，
    就該事務所八十四年度之業務收入及複委託費項目及八十五年度複委託費項目循
    序提起復查及訴願結果，惟未獲變更，遂提起本件行政訴訟。
二、兩造聲明：
  (一)原告聲明求為判決：
    1.財政部九十年七月二十五日台財訴字第○九○○○○九八六九號訴願決定及原
      處分均撤銷。
    2.財政部九十年七月二十五日台財訴字第0000000000號訴願決定及原
      處分均撤銷。
  (二)被告聲明求為判決：駁回原告之訴。
三、兩造之陳述：
  (一)原告主張之理由：
    1.業務收入部分（八十四年度）：
      (1)此主要涉及建築師許義明委託原告之三筆工程費用（業務收入）及呂漢岡委
        託原告之一筆工程費用（業務收入）究為多少？究以原告申報（即向該二位
        建築師收取）之二、一五九、○八○元及四八八、六七四元或以台灣省結構
        技師公會代收酬金表上所載為準？易言之，被告得否調高原告業務收入之關
        鍵在於：本件執行業務之收入究以實際收入為準，或以技師公會代收之酬金
        表為準？
      (2)按憲法第十九條規定：「人民有依法律納稅義務」，明白揭示人民僅在「法
        律」所規定課稅要件下，始負有納稅之義務。又行政行為應受法律及一般法
        律原則之拘束，為行政程序法第四條所明定。況行政機關課予人民納稅之義
        務，屬侵益之行政處分，更應嚴守法律保留原則，始符依法行政之原則。查
        本件系爭執行業務收入，依執行業務查核辦法第八條規定：「執行業務者於
        規定期限內辦理結算申報並能提供證明所得額之帳簿、文據調查者，其執行
        業務所得，應依帳載核實認定。」而原告既提出帳載資料、合約書、扣繳憑
        單等供被告核定，被告自應依該帳載核實認定。惟被告卻捨該條規定，而逕
        採技師公會代收酬金明細表所列金額，逕行調高執行業務之收入，其調高並
        無法律之依據，其所為之行政處分，顯然違反上揭條文及原則。
      (3)又按執行業務查核辦法規定，技師（或建築師）收入雖由公會代收者，惟此
        僅是得由公會轉付之日期為收入實現之日期，若技師（建築師）實際收入與
        公會轉付不同，則非不得核實認定，為行政法院判決所認。又「建築師執行
        業務所得，已依法設帳，並有契約可資查核者，自應予核實認定，經台灣省
        稅務局六六稅一字第四六七二一號函釋有案，．．．原告執行業務所得既已
        依法設帳記帳，並有收支憑證可資查核，則被告僅以其費用支出部分未能詳
        細記錄，即就其六十四下半年度以建築師工會扣繳稅款為依據，核定其收入
        額，此與上開稅務局函釋，自有未合。」（前行政法院六十七年度判字第七
        三二號判決參照）蓋技師公會代收酬金明細表所列金額係依照結構工程造價
        金額一定百分比核算，其主要之目的乃在作為技師公會收取事業費之標準；
        至於技師實際收費金額多寡，則依技師與委託人間之協議收取，無所謂收費
        之標準。況在自由經濟體系下，同業競爭激烈，本於契約自由原則，原告為
        爭取業務降低收費亦屬常情，是技師公會之酬金標準，往往與社會脫節，自
        不得以酬金表作為收入之標準。況租稅課徵應依「實質課稅原則」及所得稅
        法所採「收付實現」制，均表示應按實際收費金額負擔納稅義務，始符「量
        能課稅」、「租稅公平正義」。是執業收入自無捨實際之收入，而依技師公
        會酬金表計算收入之理。
      (4)查本件原告既已提出業務收入之帳簿憑證，及原告與許義明、呂漢岡建築師
        就系爭四筆工程之合約書及扣繳憑單，證明原告就該四筆工程之收入確為六
        ○八、七九一元，一、一○○、○○○元，四五○、二八九元（自許義明之
        收入），四八八、六七四元（自呂漢岡之收入），則原告依該收入申報，自
        無不合，被告自無調高之理。況許義明與呂漢岡依上開扣繳憑單所載金額向
        稅捐機關申報作為費用之扺扣，並經稅捐機關核定無誤，更為被告當庭所肯
        認。則被告何能一面肯認許義明、呂漢岡以該數額列為費用（支出予原告）
        ，卻一面質疑原告之收入不止該數額？更甚者，上開四筆之收入，依法須先
        扣繳百分之十之稅金，因係由丙○○先代為扣繳，是原告在上開四個工程結
        束後，分別開立上開四筆收入百分之十之金額返還予丙○○，有該四紙支票
        之存根，及鈞院準備程序時提示該四紙支票存根予證人丙○○時，丙○○亦
        稱：當初建築師匯的錢要先扣繳百分之十，所以從扣繳的金額就知道甲○○
        實際上收到建築師多少錢，足證原告就該四筆工程之收入確為六○八、七九
        一元，一、一○○、○○○元，四五○、二八九元，四八八、六七四元。
      (5)至原訴願機關以：支票存根之受款人係丙○○非建築師等由，駁回訴願。惟
        查，此乃因丙○○當時係先墊給公會，原告始會於結算時將自己應得之部分
        （即扣掉丙○○複委託所得之部分、彼此往來帳及丙○○代墊部分）留下外
        ，其餘返還予丙○○，業經丙○○於鈞院上開準備程序時證稱略以：本案是
        我與甲○○一起合作，一起向建築師收取費用，一般公會有規定每個案子有
        一個金額，但是實際上我們的收入都不足這個金額，比如說一個案子建築師
        實際上付四十萬元，但是繳給公會一百萬元，所以我就要墊六十萬元；錢是
        我統一付給公會。我匯錢給公會時會註明是甲○○的案子，．．．因為這個
        案子是我和甲○○合作的，．．．我們是一筆一筆錢結算，這四筆錢都有算
        清楚，有寫委任書，上面都有記載。．．．庭示（原告訴代所提）委託書等
        資料上之記載及金額均是正確。公會是將錢匯給甲○○，但是當初匯錢給公
        會的人不是甲○○，所以甲○○會把錢退還給我，甲○○給我的錢，包含我
        代墊的錢，和我應得的錢，．．．比如板橋市○○段的案子，繳公會二百多
        萬，但是甲○○實際收到一百一十萬元，其餘九十七萬多是我代墊的，然後
        加上複委託費七十七萬元，再減掉工程中甲○○幫我代墊的十一萬多，最後
        的一百六十三萬三千五百六十五元就是甲○○給我的錢。足證原告上開四筆
        工程之收入確如前述之數額，及原告除將自己應得之部分保留外，其餘給予
        丙○○，係因丙○○代墊公會酬金、其複委託所應得及彼此間之往來帳，故
        原告既依實際收入申報，被告自無將原告業務收入調高之理。
      (6)另依舉證責任分配原則，本案原告既已提出業務收入之帳簿憑證、合約書、
        扣繳憑單、支票影本等證明文件，足以證明原告之業務收入確實僅有六、六
        八八、○一八元之事實，被告如認定原告收入不止於此，而應為九、一九七
        、三九二元，除非另提出積極事證，足以證明原告有比帳載收入更高之業務
        收入，或是能提出證明原告之帳簿憑證、合約書、扣繳憑單、支票影本等為
        虛偽不實，否則應依帳載核定原告之業務收入。
      (7)綜上，本件系爭之業務收入，應以原告實際之業務收入為核定之標準，而非
        依公會之酬金表所列之金額為準，而原告既已依實際收入申報，被告自無調
        高原告業務收入之理。被告逕行依「台灣省結構工程技師公會代收酬金明細
        表」所列金額調高原告八十四年度之業務收入，於法無據，顯然違反「法律
        保留原則」，又無積極事證證明原告有高於帳載之收入，僅憑空臆測，有違
        租稅爭訟對課稅要件，及其所涉及特定課稅事實原則上由稅捐機關負有主張
        及舉證責任。另按行政程序法第四條規定：「行政行為應受法律及一般法律
        原則之拘束」，是本件原核定已明顯違反法律及一般法律原則，屬違法之行
        政處分應予撤銷，另為適法之處分。
    2.複委託費用部分（八十四、八十五年度）：
      (1)此部分之關鍵在於：原告得否將其承攬之工程複委託予其家族公司承作？及
        原告是否確實支出付委託之費用？
      (2)按「執行業務者以受委託業務之全部或一部，委託其他執行業務者經辦，或
        委託專營提供勞務之營利事業辦理，而支出之複委託費，准予認定。」；「
        支付複委託費應依法辦理扣繳」；「支付複委託費超出原取得報酬者，超出
        之部分不予認定」；「複委託應立有合約或書立委託書並提供查核，經查獲
        複委託係屬虛構或無複委託業務之事實者，剔除其費用．．．」為執行業務
        所得查核辦法第三十二條所明定。是依該辦法規定，執行業務者得將受委託
        之業務全部或一部委託他人辦理，其複委託之費用准予認定，而他人包含個
        人及公司，家族公司並非不得受複委託，且其複委託之費用僅在超出原取得
        之報酬部分或查獲複委託係虛構或無複委託之事實情形下，始可剔除。是被
        告僅以敏翔工程顧問股份有限公司（下稱敏翔公司）、邑展工程顧問有限公
        司（下稱邑展公司）係原告投資之公司，為其家族公司，且兩家公司之業務
        來源，大都來自原告事務所為由，剔除複委託，顯違上揭條文意旨，自違法
        律優位及依法行政之原則。
      (3)又稅捐機關查核企業支付經銷商佣金情形，須詳細查明經銷商合約內容並核
        對真實情形，不得僅以企業提出之文件無法勾稽為由，剔除企業佣金支出。
        ．．．對未收取利息的事實，已提出公司的證明，及利息之扣繳憑單，此文
        據已達初步可信程度，國稅局如不承認納稅義務人所提之證據，自應由國稅
        局負舉證之責。．．．又財政部訴願委員會認：收據若無不實，無須提資金
        流程。是依此意旨：稅捐機關應重在查明合約內容之真實，不得僅以納稅人
        提出之文件無法勾稽，而剔除費用之支出、所提之收據若無不實，納稅人並
        無提出資金流程之責任，及納稅人所提之證據資料如已達初步之可信度，稅
        捐機關如否認，自應對此負舉證之責。
        是此部分應否應剔除複委託之費用，首在複委託是否虛構，有無複委託之
          事實，原告有無支出該複委託之費用？查敏翔、邑展二公司確實向原告承
          攬系爭複委託之工程，收取複委託費用，有卷附之發票及複委託契約書，
          且該二家公司亦非虛設公司，雇請為數不少之員工實際從事結構設計、繪
          圖等工作，有卷附該二家公司之員工資料、扣繳憑單可稽。反之，原告僅
          負責簽證之業務，事務所內之專業人員僅原告一人而已，並無雇用任何之
          結構工程設計人員，自無法僅憑原告一人之力獨自完成龐大受託之工程（
          諸如現址實質環境調查、地質探勘、繪製結構圖等工作），是原告將承攬
          業務部分複委託他人辦理自屬當然，亦符常情。否則，龐大之工程豈是原
          告一人所能獨立完成？是原告確實將系爭複委託工程委由上開二家公司承
          作。況該二家公司，亦將複委託之收入，向稅捐機關申報，繳納營業稅及
          營利事業所得稅，並經稅捐機關核定在案。而被告就此複委託部分，一方
          面核定為該二家公司之收入，課予稅捐，他方面又將原告之複委託剔除（
          則原告對此部分則須負擔稅捐），除有矛盾，亦有重複課稅，不當利得之
          嫌，顯違實質課稅原則。再者複委託對象法律上並無限制不得為家族公司
          ，而股東僅是公司之投資者，並無限制其為一公司之股東即不得為他公司
          之股東；且公司有獨立之法人人格，其與個人為不同之法律主體，原告自
          得將大部分之工作複委託給上開二公司，況該二公司確已依法申報納稅，
          而稅捐機關亦經查核確定無誤，被告如何以「複委託兩家公司之股東有重
          複且多為原告之親戚，顯係以形式上具備執行業務所得查核辦法第三十二
          條所規定之複委託，行利用家族公司分散所得之目的。」為由，逕予剔除
          原告列報複委託費用？是原處分之認定顯然於法無據。
        至被告抗辯原告提出之複委託契約書，部分契約書之日期未填載。惟當事
          人互相表示意思一致者，契約即為成立。是契約之成立並不以書面為必要
          ，況本件均定有複委託契約書，縱有少部分未填載簽約日期，惟每一件複
          委託工程均有建築地點（建築師名稱）、該二家公司負責主辦之人員及編
          號、複委託開始工作之日期，完成之日期，及建照取得之日期，有卷附之
          該二家公司業務收入明細表及該等複委託工程開始製圖及出圖、主辦人之
          資料可稽。況對無填載簽約日者，原告於九十一年三月廿二日呈報狀內，
          特別呈附工程檔案中之目錄及設計圖，內載有時間、工作編號，亦足以證
          明原告確實將該等工程（簽證部分除外）複委託予上開二家公司承作，確
          實支付委託之費用。
        又原訴願決定以：．．．取具建築執照後才簽訂複委託書．．．，駁回訴
          願亦有違誤。蓋原告並無上述之情，複委託都是在申請建照執照之前，僅
          其中八十五年度中市○區○村段（周芸鋒建築師）一案是例外，蓋因該案
          是辦理變更登記（原他人承辦時係為自用住宅，木構造，本即取得建照，
          嗣後因業主變更為托兒所，改鋼鐵構造，始委託原告）以致建照在原告合
          約前即存在，有卷附之台中市政府工務局公共設施保留地臨時建築許可證
          可稽，是原告承作該工程並無任何不合常情之處，原訴願決定所憑之理由
          自有違誤。
      (4)綜上，法律並無禁止複委託於家族公司之規定，而原告所提之證據資料已足
        以證明原告確實將系爭之工程複委託予敏翔、邑展二家公司，並支付複委託
        費用，被告並無積極之證據證明複委託之工程係虛偽，自不得將系爭複委託
        之部份剔除。另被告承認原告事務所有結構工程業務收入，又未查原告事務
        所是否有雇用員工從事結構工程設計業務，個人是否有能力獨自完成事務所
        所承攬之業務，即逕認原告之複委託係虛偽不實，除有違一般論理及經驗法
        則外，亦有理由不備及認定事實不憑證據之違誤。本案系爭複委託費既已依
        執行業務所得查核辦法第三十二條所規定書立合約書及檢附支出證明供核，
        自應以此核實認定八十四、八十五年度複委託費用。為此狀請鈞院詳查，判
        如訴之聲明，以維原告權益。
  (二)被告答辯之理由：
    1.業務收入部分：
      (1)本件原告為敏洽結構技師事務所負責人，八十四年度申報該事務所業務收入
        六、六八八、○一八元，其中原告按扣繳憑單申報取具委託人許義明等三筆
        收入計二、一五九、○八○元、取具委託人呂漢岡收入計四八八、六七四元
        均較台灣省結構工程技師公會代收酬金明細表所列金額三、八九二、一五六
        元及一、二六四、九七二元為低，遂按該明細表所載金額予以調整，計調增
        許義明之業務收入一、七三三、○七六元、呂漢岡之業務收入七七六、二九
        八元，核定業務收入九、一九七、三九二元。原告不服，檢附契約書、複委
        託契約書及第七信用合作社支票存根等影本資料，主張系爭許義明及呂漢岡
        結構簽證委託案，因地緣關係均委託宏揚工程顧問有限公司（下稱宏揚公司
        ）負責人丙○○（技師）針對大樓結構物作結構分析、設計並繪製結構平面
        圖，該事務所僅負責簽證業務，是以將繳予公會金額扣除事務所應收取之結
        構簽證費收入後連同應付予宏揚公司複委託費，及與丙○○私人借貸金額之
        差額開立支票退款予建築師在案，且系爭委託案亦已取具扣繳憑單，初查調
        整之收入應准減列云云。經被告復查決定以查原告復查時雖檢附支票存根主
        張已將公會退款差額退予建築師，惟查其支票存根所載受款人均係丙○○，
        尚非該等建築師且其主張開立金額包含系爭工程之複委託費，核與該事務所
        帳載複委託費支付日期不合，又其退款差額原告主張均係與丙○○私人借貸
        ，而該金額或二○、二九三元或三○、○一九元或一一○、九三七元或一二
        二、一六九元，金額均非整數，核與一般借貸常情未合。原告亦未檢附其他
        相關具體事證供核，是其主張尚難採據。被告初查依台灣省結構工程技師公
        會代收酬金明細表所列金額按現金收付精神予以調整業務收入，洵無不合，
        遂駁回其復查之申請，訴願時財政部亦持與被告相同論見，予以駁回。
      (2)原告主張其事務所業已依法設帳、據實記載、保持完整記錄，並附有「合約
        書」、「扣繳憑單」、「支票存根」可供查核，被告即應依帳載核實認定等
        情。
      (3)經查原告提示公會撥款差額退予許義明建築師及呂漢岡建築師之資金流程，
        有諸多不合理情事，已如前述，是原告主張應依委託書及扣繳憑單所載金額
        ，認列收入，委無足採。
  　2.複委託費部分：
      (1)查原告原列報八十四年度複委託費四、三五四、五一九元，其中帳列給付邑
        展公司複委託費一、四八四、五四○元，另給付敏翔公司複委託費一、○七
        七、四二三元，合計為二、五六一、九六三元，初查查核時以當年度邑展公
        司之收入總額全來自原告，而原告給付敏翔公司之複委託費佔該公司全年營
        業額約百分之四二．二一。且原告委託敏翔公司計二十一筆委託案中計十六
        筆皆是將原委託之業務收入按百分之七十比例複委託該公司。又該二家公司
        營業地址係設於原告事務所樓上或設於原告之戶籍地址，且邑展與敏翔公司
        之股東不僅有重複且多為原告親戚，是原告形式上雖備妥執行業務所得查核
        辦法第三十二條所規定之複委託書，惟委託人與受託人之關係非比尋常，顯
        利用家族公司達分散所得之目的，故系爭複委託費予全數剔除，核定複委託
        費一、七九二、五五六元。原告不服，主張系爭複委託費於支付時已依法辦
        理扣繳並有委託書證明，被告初查僅以臆測推斷之詞否准認列，實難令人心
        服，況上述二家公司均在原告事務所成立之前即已成立，並雇有員工從事結
        構設計業務，並非虛設之公司，列報複委託費應准認定云云。經被告復查決
        定以查原告雖提示複委託契約書及支付證明等資料供核，惟其複委託契約書
        卻有諸多不合理情事，如複委託書上之日期欄全空白或業已取具建築執照後
        才簽定複委託書及支付款項等情事或建造執照於上年度取具，於本年度始陸
        續付款，顯與契約書所約定之「於交件時一次付清」不符。次查其支付證明
        資料，其支付方式分別為自動提款機提款、現金提領及票據等三種方式，惟
        其支付款項係數日提領始支付或部分開立票據、部分現金支付等情事，且提
        領金額與支付金額亦多不相符，是難以證明該款項確係支付系爭複委託費，
        另查邑展公司及敏翔公司亦有員工同時於兩家公司任職之情形。綜上，原告
        所提之事證記載顯與事實不符，更無法證明其主張為真實，原告所訴，核不
        足採，復查後遂予維持原核定。原告不服，提起訴願時主張建築案件雖然經
        核准建照若業主不建或遲延建造，原告即無法立即收到設計費，當然無法立
        即支付複委託費，又法律並無規定個人支付款項須以何種方式支付。又邑展
        公司及敏翔公司八十四年度營利事業所得稅亦經被告查核確定在案，是列支
        複委託費懇請體察行業特性、社會常情予以增列云云，訴經財政部訴願決定
        除持與被告相同論見外，並以執行業務費用之認列，應以是否合乎執行業務
        直接必要為要件，尚難以渠等公司業已核課為認列依據，原告主張顯有誤解
        ，不足採據，遂予駁回。
      (2)另查本件原告八十五年度辦理綜合所得稅結算申報時列報該事務所複委託費
        支出九三八、三三二元，被告初查以該事務所帳列給付邑展公司複委託費三
        七、一○○元，另給付敏翔公司複委託費一、一○八、九一四元，合計為一
        、一四六、○一四元，惟其申報時列報複委託費支出九三八、三三二元，並
        以當年度邑展公司之收入總額全來自該事務所，又該事務所給付敏翔公司之
        複委託費占該公司全年營業額約百分之六十六，且邑展公司之營業地址即設
        於申請人戶籍所在地，敏翔公司則與該事務所同址上下樓層，另敏翔公司八
        十五年九月三十日前之負責人亦同為本件原告，至八十五年九月三十日始變
        更負責人為邱華訓，又邑展與敏翔公司之股東不僅有重覆且多為原告之親戚
        ，是原告雖形式上備妥執行業務所得查核辦法第三十二條所規定之複委託契
        約書，惟委託人與受託人之關係非比尋常，顯利用家族公司達分散所得之目
        的，故系爭複委託費全數剔除。原告不服，指稱業已提供複委託契約書及支
        付證明供核，初查僅以臆測推斷之詞否准認列，實難令人心服等情。經被告
        復查決定以原告雖提示複委託契約書及支付證明等資料供核，惟其複委託契
        約書卻有許多不合理現象，如其中有案件於當年度三月業已取得縣政府工務
        局建造執照，卻遲至當年十月才付款，顯與契約書上所約定之「於交件時一
        次付清」不符；又原告與敏翔公司簽定複委託書時敏翔公司之負責人仍為原
        告本人，惟其契約書上確為邱華訓，顯與事實不符；另有複委託書上之日期
        欄全空白及業已取得政府許可證後，才簽訂複委託契約書等之不合理現象。
        次查其支付證明資料，其支付方式分別為自動提款機提款（即ＡＴＭ）、現
        金提領及票據等三種方式，卻也存有諸多不合理之現象，如原告提示銀行存
        摺之現金提領支付，惟其提領日期係在發票日之後，且金額差異頗大等，有
        違常情，其資金支付流程難以證明該款項確係支付系爭之複委託費，另自動
        提款機提款亦與現金支付有同樣情形；又開立票據支付之方式則有票據於八
        月到期，惟其發票卻遲至當年十二月才開立，且金額亦不符等現象。末查邑
        展及敏翔公司不僅有員工同時於兩家公司任職之情形，另邑展公司之員工全
        體離職後該公司尚接受該事務所之複委託案件等之不合理之情形。綜上，原
        告所提之事證記載顯與事實不符，更無法證明其主張為真實，原告所訴，核
        不足採，復查後遂仍維持原核定。訴願決定亦持與被告相同論見，予以駁回
        。
      (3)原告主張系爭複委託費既已依執行業務所得查核辦法第三十二條所規定書立
        合約書及檢附支出證明供核，自應核實認定系爭費用等情。
      (4)經查原告雖檢附系爭複委託費用之合約書及支出證明等資料供核，惟其所提
        供之相關事證資料有違證據法則，已如前所述，參諸前行政法院三十六年判
        字第十六號判例意旨，自難認其主張為真實，原告所訴，委不足採。基上論
        結，原處分及所為復查、訴願決定並無違誤，請准如訴之聲明判決。
  理  由
一、本件原告分別提起本院九十年度訴字第一四○○號及九十年度訴字第一四○二號
    二件訴訟，係基於同種類之事實上原因，爰依行政訴法第一百二十七條之規定命
    合併辯論並合併裁判之，合先敘明。
二、業務收入部分：
  (一)此部分原告之業務收入究以原告申報即分別向許義明、呂漢岡二位建築師收取之
    二、一五九、○八○元及四八八、六七四元為準，抑或以台灣省結構技師公會代
    收酬金明細表上所列金額三、八九二、一五六元及一、二六四、九七二元為準？
    為兩造爭執之所在。按租稅之課徵應依「實質課稅原則」及所得稅法所採「收付
    實現」制，均表示應按實際收費金額負擔納稅義務，始符「量能課稅」、「租稅
    公平正義」之精神。經查本件原告為敏洽事務所負責人，八十四年度申報該事務
    所業務收入六、六八八、○一八元，其中原告按扣繳憑單申報取具委託人許義明
    等三筆收入計二、一五九、○八○元、取具委託人呂漢岡收入計四八八、六七四
    元。而原告上開業務收入業已提出業務收入之帳簿憑證，及原告與許義明、呂漢
    岡建築師就系爭四筆工程之合約書（見本院卷第九二、九八、一○四、一一○頁
    ）、收據及扣繳憑單（見本院卷第七九、八十頁），證明原告就該四筆工程之收
    入分別為六○八、七九一元，一、一○○、○○○元，四五○、二八九元（自許
    義明之收入），四八八、六七四元（自呂漢岡之收入）。況許義明與呂漢岡八十
    四年度均係依其所出具之複委託契約書上所載金額向稅捐機關申報作為費用之扺
    扣，並經稅捐機關核定無誤，此有財政部台灣省北區國稅局中和稽徵所九十一年
    九月二十日北區國稅中和審字第○九一一○二七三四七號函、財政部台灣省北區
    國稅局台北縣分局九十一年九月二十七日北區國稅北縣審字第○九一一○三八九
    六八號函及函附之複委託契約書附卷可稽，復為被告所不爭執。則原告依該收入
    據以申報業務收入，自無不合。被告主張原告退款之支票存根所載受款人均係丙
    ○○，尚非該等建築師且其主張開立金額包含系爭工程之複委託費，核與該事務
    所帳載複委託費支付日期不合，又其退款差額原告主張均係與丙○○私人借貸，
    而該金額或二○、二九三元或三○、○一九元或一一○、九三七元或一二二、一
    六九元，金額均非整數，核與一般借貸常情未合云云。惟查上開四筆工程委託案
    ，是丙○○與甲○○一起合作，一起向建築師收取費用，並由丙○○代墊不足之
    公會酬金，原告始會於結算時將自己應得之部分（即扣掉丙○○複委託所得之部
    分、彼此往來帳及丙○○代墊部分）留下外，其餘返還予丙○○。又上開四筆收
    入，依法須先扣繳百分之十之稅金，因係由丙○○先代為扣繳，是原告在上開四
    個工程案結束後，分別開立上開四筆收入百分之十之金額返還予丙○○，業據證
    人丙○○到庭證述在卷，並有原告提出之與上開四件工程委託案有關之建造執照
    、複委託契約書、支票存根及計算表等件附卷可稽（見本院卷第九一至一一四頁
    ）。足證原告就該四筆工程之業務收入分別為六○八、七九一元，一、一○○、
    ○○○元，四五○、二八九元，四八八、六七四元，合計二、六四七、七五四元
    ，而非被告所認定之五、一五七、一二八元。又因上開四件委託案，均由證人丙
    ○○處理，及由原告代墊雜費支出等往來，是原告退款時之支票存根所載受款人
    均為丙○○，及扣除與證人丙○○之往來帳均非整數，亦無不合。綜上所述，本
    件系爭之業務收入，應以原告實際之業務收入為核定之標準，而非依公會之酬金
    表所列之金額為準，被告逕依台灣省結構工程技師公會代收酬金明細表所列金額
    調高原告八十四年度之業務收入，據以核定原告八十四年度執行業務收入為九、
    一九七、三九二元，核有違誤，訴願決定未予詳查，予以維持，亦有未合。原告
    起訴請求撤銷被告業務收入之核定，為有理由，本院自應將此部分之原處分（復
    查決定）及訴願決定均撤銷，應由被告另為適法之處分。此部分事證已臻明確，
    原告聲請訊問證人許義明、呂漢岡，即無必要，併此敘明。
二、複委託費部分：
  (一)按「費用及損失，未經取得原始憑證，或經取得而記載事項不符者，不予認定。
    前項費用及損失，如經查明確無支付之事實，而係虛列者，應依所得稅法第一百
    十條之規定辦理。」及「一、執行業務者以受委託業務之全部或一部，委託其他
    執行業務者經辦，或委託專營提供勞務之營利事業辦理，而支付之複委託費，准
    予認定。」分別為執行業務所得查核辦法第十七條及第三十二條所明定。
  (二)本件原告係敏洽結構技師事務所之負責人，辦理八十四年度綜合所得稅結算申報
    時，列報該事務所複委託費四、三五四、五一九元，其中帳列給付邑展公司複委
    託費一、四八四、五四○元，給付敏翔公司複委託費一、○七七、四二三元，合
    計為二、五六一、九六三元。被告初查查核時以當年度邑展公司之收入總額全來
    自原告，而原告給付敏翔公司之複委託費佔該公司全年營業額約百分之四二．二
    一。且原告委託該公司計二十一筆委託案中計十六筆皆是將原委託之業務收入按
    百分之七十比例複委託該公司，又該二家公司營業地址係設於原告事務所樓上或
    設於原告之戶籍地址，且邑展與敏翔公司之股東不僅有重複且多為原告親戚，是
    原告形式上雖備妥執行業務所得查核辦法第三十二條所規定之複委託書，惟委託
    人與受託人之關係非比尋常，顯利用家族公司達分散所得之目的，故系爭複委託
    費予全數剔除，核定複委託費一、七九二、五五六元。另原告辦理八十五年度綜
    合所得稅結算申報時，列報該事務所複委託費支出九三八、三三二元，被告初查
    以該事務所帳列給付邑展公司複委託費三七、一○○元，給付敏翔公司複委託費
    一、一○八、九一四元，合計為一、一四六、○一四元，惟其申報時列報複委託
    費支出九三八、三三二元，並以當年度邑展公司之收入總額全來自該事務所，又
    該事務所給付敏翔公司之複委託費占該公司全年營業額約百分之六十六，且邑展
    公司之營業地址即設於申請人戶籍所在地，敏翔公司則與該事務所同址上下樓層
    ，另敏翔公司八十五年九月三十日前之負責人亦同為本件原告，至八十五年九月
    三十日始變更負責人為邱華訓。又邑展與敏翔公司之股東不僅有重覆且多為原告
    之親戚，是原告雖形式上備妥執行業務所得查核辦法第三十二條所規定之複委託
    契約書，惟委託人與受託人之關係非比尋常，顯利用家族公司達分散所得之目的
    ，故系爭複委託費全數剔除。原告循序提起復查及訴願結果，未獲變更，遂提起
    本件行政訴訟，為如事實欄所示之主張。
  (三)經查原告雖提示複委託契約書及支付證明等資料供核，惟其提出之複委託契約書
    卻有多件複委託書上之日期欄全部空白（見八十四年度原處分卷第一一九、一二
    七、一三三、一三五、一三七、一三九、一四一、一四三、一四五、一四七、一
    五五頁；八十五年度原處分卷第一九五、一○六、一一○、一一七、一三三、一
    四二頁），原告上開所提出者為不完全之複委託書，該複委託書上之日期欄全部
    空白，自無法查核其是否有受委託或何時受委託，核與執行業務所得查核辦法第
    三十二條第四款規定應立複委託契約書提供查核之意旨不符。次查本件原告提出
    之支付證明資料，其支付方式分別為自動提款機提款（即ＡＴＭ）、現金提領及
    票據等三種方式，亦有諸多不合理之現象，如原告提示銀行存摺之現金提領支付
    及以自動提款機提領之現金，惟其提領日期係在發票日之後，且金額差異頗大等
    ，有違常情，其資金支付流程難以證明該款項確係支付系爭之複委託費。又開立
    票據支付之方式則有票據於八月到期，惟其發票卻遲至當年十二月才開立，且金
    額亦不符等現象。原告所支付之金錢無法與發票之數額相互核對。又八十四年度
    所列邑展公司複委託費用計一百四十八萬四千五百四十元，原告除於八十四年五
    月十五日支付八千四百元現金外，其餘都是每次定額分八次給付，其中四次為一
    八四、五一八元，另四次為一八四、五一七元（見八十四年度原處分卷第一七九
    、一八○頁），顯與一般支付複委託費係按每件支付之常情有悖。另邑展公司之
    全體員工於八十四年十二月離職（見八十五年度原處分卷第一一二、一一四頁）
    ，該公司於八十五年尚接受該事務所之複委託案件等之不合理之情形。又建造執
    照於上年度取具，於本年度始陸續付款，或取得建照日期與付款之時間不符，顯
    與契約書所約定之「於交件時一次付清」不符（見八十四年度原處分卷第一一六
    、一二八頁；八十五年度原處分卷第一○五頁、第一四○至一四三頁）。又原告
    與敏翔公司簽定複委託書時敏翔公司之負責人仍為原告本人，惟其契約書上確為
    邱華訓，顯與事實不符。另有複委託書上之日期欄全空白及業已取得政府許可證
    後，才簽訂複委託契約書等之不合理現象（見八十五年度原處分卷第一二七至一
    三一頁）。是原告所提之事證記載顯與事實不符，更無法證明其主張為真實。是
    證人丁○○證述原告均有上開複委託，即不足採。至於原告主張邑展公司及敏翔
    公司營利事業所得稅，業經被告核定在案，是列支複委託費應准認列乙節，經查
    執行業務費用之認列，應以是否合乎執行業務直接必要為要件，尚難以渠等公司
    業已核課為認列依據。原告聲請向勞保局查詢上開二家公司於八十四、八十五年
    度投保情形及向稅捐機關查詢上開二家公司於八十四、八十五年度為員工扣繳薪
    資情形，即無必要。綜上所述，原告上開主張，均不足採。從而，被告就複委託
    費用所為之原處分，核無違誤，訴願決定予以維持，亦無不合。原告仍執詞訴請
    撤銷，為無理由，應予駁回。另兩造其餘之主張，核與本件判決之結果無影響，
    爰毋庸一一加以審究，併此敘明。
三、據上論結，本件原告之訴為一部有理由，一部無理由，依行政訴訟法第一百九十
    五條第一項、第一百零四條，民事訴訟法第七十九條但書，判決如主文。
中　　　華　　　民　　　國　　  九十一　　年　　十二　　月　　　三　　　日
                          臺中高等行政法院第二庭
                                審 判 長 法      官　沈  水  元
                                         法      官　王  德  麟
                                         法      官　林  秋  華
右正本證明與原本無異。
如不服本判決，應於判決送達後二十日內向本院提出上訴書狀，其未表明上訴理由者
，應於提起上訴後二十日內向本院提出上訴理由書（須依對造人數附具繕本）；如於
本判決宣示或公告後送達前提起上訴者，應於判決送達後二十日內補提上訴理由書（
須附繕本）。未表明上訴理由者，逕以裁定駁回。
提起上訴應預繳送達用雙掛號郵票拾份（每份三十四元)。
中　　　華　　　民　　　國　　  九十一　　年　　十二　　月　　　三　　　日
                                         法院書記官  杜  秀  君
